臺灣高等法院臺南分院刑事判決　九十六年度上易字第一五五號
上訴人　臺灣臺南地方法院檢察署檢察官
被　告　乙○○
　　　　甲○○
上列上訴人因被告賭博案件，不服臺灣臺南地方法院九十五年度
易字第一０二五號中華民國九十五年十二月二十日第一審判決（
起訴案號：臺灣臺南地方法院檢察署九十五年度偵字第四○八三
號），提起上訴，本院判決如下：
    主    文
上訴駁回。
    理    由
一、公訴人聲請簡易判決處刑意旨略以：被告乙○○、甲○○二
    人於民國九十五年二月二十二日上午十時四十五分許（聲請
    簡易判決處刑書誤載為九十五年二月二十二日上午十一時十
    分許），在臺南縣永康市○○○路兵仔市場之公共場所內，
    與莊家穆永生，以俗稱「三六仔」之方式對賭財物，因認被
    告乙○○、甲○○二人涉犯刑法第二百六十六條第一項前段
    之賭博罪嫌云云。
二、按犯罪事實應依證據認定之，無證據不得認定犯罪事實；不
    能證明被告犯罪者，應諭知無罪之判決，刑事訴訟法第一百
    五十四條第二項、第三百零一條第一項分別定有明文。又事
    實之認定，應憑證據，如未能發現相當證據，或證據不足以
    證明，自不能以推測或擬制之方法，以為裁判基礎（最高法
    院四十年台上字第八六號判例意旨參照）。且按刑事訴訟法
    第一百六十一條第一項規定：檢察官就被告犯罪事實，應負
    舉證責任，並指出證明之方法。因此，檢察官對於起訴之犯
    罪事實，應負提出證據及說服之實質舉證責任。倘其所提出
    之直接證據或間接證據，或其所指出之證明方法，並未達到
    通常一般之人均不致有所懷疑，而得確信其為真實之程度，
    而有合理之懷疑存在而無從使事實審法院得有罪之確信時，
    基於無罪推定之原則，即應為被告無罪判決之諭知（最高法
    院七十六年台上字第四九八六號、九十二年台上字第一二八
    號判例意旨參照）。
三、公訴人認被告乙○○、甲○○涉犯賭博罪嫌，無非以同案被
    告陳清萬於警詢、偵查中之證述，及現場查獲警員陳招忠於
    原審之證述、現場蒐證照片為主要論據。被告乙○○未到庭
    ，被告甲○○則堅決否認有賭博犯行，辯稱：伊只是在場觀
    看，並未參與賭博等語。
四、經查：
(一)證人陳清萬於警詢之證述，被告乙○○、甲○○於原審已當
    庭表明不同意作為證據，依刑事訴訟法第一百五十九條第一
    項、第一百五十九條之五第一項規定，原則上即不得作為本
    案裁判基礎之證據資料。而檢察官於原審審理時，並未就「
    證人陳清萬先前於警詢之證述具有較可信之特別情況」此一
    外部情況要件提出主張或證明，則證人陳清萬先前於警詢之
    證述，即不符合刑事訴訟法第一百五十九條之二例外得作為
    證據之要件規定，自無法回復其證據能力。證人陳清萬於偵
    查中之證述，係被告以外之人於審判外之陳述，本質上屬傳
    聞證據，依刑事訴訟法第一百五十九條之一第二項規定之反
    面解釋觀之，如有「顯不可信之情況」，依法仍無證據能力
    。查證人陳清萬於原審訊問時表示其不認識被告乙○○、甲
    ○○二人，於偵查中並未證稱其有看到被告乙○○、甲○○
    二人賭博等情（見一審易字卷第十七、四十三頁），則證人
    陳清萬於偵查中是否確為如此之陳述？偵查筆錄是否有誤載
    之可能？此應係該份傳聞證據之外部憑信性是否已確實受保
    障而可採為證據之問題，並非「證人先前確為如此陳述，事
    後於審判中翻供」此種須對其陳述內容之證明力如何加以判
    斷之情形，故該份偵查筆錄縱經證人具結，而有結文附卷可
    佐，亦無法擔保該份偵查筆錄製作之過程中，無誤載之可能
    ，自不得以該份偵查筆錄已經具結，作為認定該份傳聞證據
    之製作過程是否具有「顯有不可信性」之依據，此合先敘明
    。又原審於準備程序期日，依檢察官聲請當庭播放該份偵查
    筆錄之錄音光碟，勘驗結果如下：「該筆錄中檢察官問陳清
    萬：『另外查獲的三人也在那裡賭博？』陳清萬回答：『我
    不知道』。經檢察官提示卷內查獲相片給陳清萬觀看後，陳
    清萬回答：『我不認識他們，我不知道』。之後檢察官有再
    問陳清萬，但檢察官之問話『聽不清楚』，陳清萬之回答內
    容也『聽不清楚』」（見一審易字卷第十七、十八頁），依
    上開勘驗結果，可知證人陳清萬於偵查中確實證述其不認識
    被告乙○○、甲○○二人，不知道被告乙○○、甲○○是否
    有在場賭博，核與證人陳清萬事後於原審審理時結證之內容
    相符，而與該份偵查筆錄記載「與我一起來的另外三人都有
    賭博」（見偵查卷第十九頁）之內容不一致，足見該份筆錄
    此部分內容之記載，顯有誤載之可能，而有「顯不可信」之
    情形，依照上開法律規定，即不得為證據，且既然不具「特
    別可信性」，自亦無法回復其證據能力。至檢察官雖聲請傳
    喚製作該份偵查筆錄之書記官到庭作證，以還原當時製作筆
    錄情形，然無論是司法警察、司法警察官、檢察事務官、檢
    察官或法院於訊問被告或證人時，將訊問過程錄音之目的，
    除了擔保訊問過程之任意性外，亦可於被訊問人質疑筆錄之
    記載內容時，用以檢視或還原該次訊問過程、內容，以確保
    無「誤載」之情形發生，而製作該份筆錄之書記官，既然可
    能為「誤載」此部分內容之人，亦即使此份筆錄之外部憑信
    性減損或喪失之人，無論其為如何之證言，均已無法確保該
    份筆錄無「誤載」之可能，是縱傳喚製作該份筆錄之書記官
    到庭作證，其證詞之證明力亦非常薄弱，幾乎無法證明檢察
    官所欲證明之待證事實，故認無傳喚該書記官到庭作證之必
    要，併予敘明。
(二)證人即現場查獲員警陳招忠於原審證稱：查獲之過程有全程
    錄影，當天因為圍觀的人比較多，取締比較困難，所以只帶
    針孔攝影機過去拍攝，被告乙○○、甲○○當時都有在場圍
    觀，但因為在場賭博的人一見到警察就心虛跑掉，所以他並
    沒有看見被告乙○○、甲○○下注賭博的情形等語（見一審
    簡字卷第二十三、二十四頁、一審易字卷第三十二、三十三
    頁），且觀諸卷附現場蒐證錄影帶之翻拍照片，只能看到當
    時站在莊家穆永生旁邊圍觀的人甚多，看不出有人下注賭博
    ，則依目前公訴人所舉之證據，確實無法證明在場圍觀之被
    告乙○○、甲○○有何下注或進一步參與賭博之情事，足見
    被告乙○○、甲○○辯稱其只有在場圍觀等語，尚可採信。
(三)證人陳招忠雖於原審另證稱：一般查獲賭博的案件，在場就
    是在賭博，不然在現場幹嘛，因為他們站在牌桌前不下注，
    會妨害其他要下注的人等語（見一審易字卷第三十二、三十
    四頁），但依卷附翻拍照片，被告等人之影像甚為模糊，不
    僅看不出被告乙○○、甲○○二人有何下注的動作，亦看不
    出渠二人是否剛好站在牌桌前，而有何妨害他人下注之情形
    ，由此可知，證人陳招忠上開證詞，顯係個人推測之詞，依
    刑事訴訟法第一百六十條之規定，本不得作為證據。況證人
    陳招忠既係查獲本案並移送被告乙○○、甲○○之員警，與
    被告乙○○、甲○○二人在本案之利害關係相反，其於查獲
    當時之主觀上認知，必定是認為被告乙○○、甲○○二人有
    參與賭博，才會移送該二名被告涉嫌賭博，則在別無其他證
    據可以證明查獲員警所為之推論確為真實之情況下，亦不得
    僅憑查獲員警之個人意見，即遽為不利於被告之認定，否則
    無異認同警方不須證據，即可全憑其個人意見或經驗偵查犯
    罪，殊非妥適。
(四)綜上所述，公訴人所舉之上開證據，均無法認被告乙○○、
    甲○○二人有參與賭博，被告二人犯罪尚屬不能證明。
五、原審基於上述理由，為被告乙○○、甲○○二人無罪判決之
    諭知。本院經核原判決認事用法，均無不合。公訴人上訴意
    旨仍執陳詞，指摘原判決不當，為無理由，應予駁回。
六、被告乙○○經合法傳喚，無正當理由不到庭，不待其陳述逕
    行判決。
七、據上論斷，應依刑事訴訟法第三百六十八條、第三百七十一
    條，判決如主文。
本案經檢察官徐松奎到庭執行職務。
中　　華　　民　　國　　96　　年　　4     月　　11    日
            刑事第一庭審判長法官　黃　崑　宗
                            法官　王　明　宏
                            法官　蔡　長　林
以上正本證明與原本無異。
不得上訴。
　　　　　　　　　　　　　書記官　李　培　薇
中　　華　　民　　國　　96　　年　　4     月　　12    日
